臺灣彰化地方法院民事判決　95年度重訴字第71號
原　　　告　　信東資產管理股份有限公司
法定代理人　　己○○
訴訟代理人　　林軍男律師
　　　　　　　戊○○
被　　　告　　丑○○
訴訟代理人　　朱浩萍律師
　　　　　　　林春榮律師
　　　　　　　黃鼎鈞律師
複　代理人　　丁○○
上列當事人間請求損害賠償等事件，本院於民國96年1月16日言
詞辯論終結，茲判決如下：
    主      文
被告應給付原告新臺幣壹仟零肆拾捌萬捌仟陸佰參拾玖元，及自
民國九十三年七月三十日起至清償日止按年息百分之五計算之利
息。
訴訟費用新台幣貳拾壹萬壹仟陸佰柒拾貳元由被告負擔。
本判決於原告以新台幣參佰伍拾萬元供擔保後得假執行。但被告
如於執行標的物拍定、變賣或物之交付前，以新臺幣壹仟零肆拾
捌萬捌仟陸佰參拾玖元為原告預供擔保後，得免為假執行。
    事實及理由
一、本件原告起訴時係請求被告應給付原告新臺幣（下同）0000
    0000元，及自起訴狀繕本送達之翌日起至清償日止，按年利
    率百分之5計算之利息。嗣原告於95年11月14日具狀減縮上
    開請求為被告應給付原告00000000元，及自93年7月30日起
    至清償日止，按年利率百分之5計算之利息，核其請求金額
    部分為減縮應受判決事項之聲明，而利息請求部分則為擴張
    應受判決事項之聲明，均合於民事訴訟法第255條第1項第3
    款規定，應予准許，合先敘明。
二、原告起訴主張：
  (一)原告與訴外人乙○○等人於民國92年9月間合夥，由乙○○等人出資4100萬元為合夥資金，再以3700萬元向第3人
      龍星昇第三資產管理股份有限公司（下稱龍星昇公司）買
      入其對周家合板股份有限公司（下稱周家合板）之債權，
      以待日後周家合板之資產為法院拍賣後得以分配其價金而
      獲利。嗣於92年12月間，原告又以龍星昇公司名義參與臺
      灣臺中地方法院90年民執子字第19065號強制執行事件中
      、標別第四標債務人周家合板之拍賣標的投標，所須之投
      標保證金2097萬元則由原告於同年、月9日向被告借貸後
      由被告代為支出，被告並擔任本件拍賣之代書，代理辦理
      投標及後續之登記手續，為使被告之債權得以確保，原告
      乃將以其名義所設立之陽信商業銀行存款簿（帳號：
      00000000000）、原告公司及負責人印章等件交付被告保
      管，並授權被告得就所借之2097萬元、利息（以日息百分
      之0.08計算至93年7月30日，合計為0000000元）及其他由
      被告代墊等款項（自93年4月22日至同年7月6日共代墊
      0000000元），自行領取上開帳戶內之存款以清償原告所
      欠之債務，上開主張可由證人庚○○證述曾2次拿上開銀
      行存摺及印章至被告處由其保管，及證人壬○○證述曾向
      被告借錢，存款簿及印章也是寄放在被告處，足見被告於
      他人向其周轉現金時有保管借款人存款簿與印章之習慣，
      是被告係受原告委任而保管前開存款簿及印章。迨上開強
      制執行事件執行完畢後，原告與乙○○等人隨即將所買得
      之標的轉賣與第3人而取得價金，乙○○遂先後於93年6月
      7日匯款00000000元、同年6月10日匯款0000000元、同年7
      月29日匯款0000000元、2000萬元，而被告僅就向其借款
      2097萬元、利息及其他代墊款項部分有權領取，被告即先
      後於93年6月7日領款00000000元後，再以蕭慧雯之名義匯
      款至被告土地銀行員林分行00000000 0000帳戶；同年6
      月11日領款0000000元後，再以被告名義匯款至被告配偶
      蕭秉豐誠泰銀行斗六分行000000000000帳戶；同年7月30
      日領款97萬元後，再以原告名義匯款至被告配偶蕭秉豐交
      通銀行員林分行000000000000帳戶；同日又領款0000000
      元後，並以原告名義匯款至被告合庫銀行員林分行
      0000000000000帳戶，合計共已提領00000000元，而原告
      所欠被告之上開借款、利息及代墊金額合計為00000000
      元，是被告尚得自原告之上開帳戶領取0000000元。詎被
      告竟未經原告同意，於93年7月30日第3次領取原告上開帳
      戶之存款時，逾越原告之授權，以原告名義，偽造陽信商
      業銀行取款條，領款2000萬元後，再以原告名義匯款至被
      告配偶蕭秉豐交通銀行員林分行000000000000帳戶，上開
      取款行為合計領取00000000元，扣除原告向被告借款之
      2097萬元、利息0000000元及其他代墊費用金額合計
      0000000元後，被告共逾領00000000元，致原告受有000
      00000元之損害，爰依侵權行為、違反委任、寄託契約之
      債務不履行等法律關係，請求被告給付上開金額。並聲明
      ：被告應給付原告00000000元，及自93年7月30日起至清
      償日止，按年利率百分之5計算之利息；訴訟費用由被告
      負擔；願供擔保，請准宣告假執行。
  (二)對被告抗辯之陳述：
      1.被告抗辯其領取款項乃因投資周家合板（下稱系爭投資
        案），與原告之實際負責人戊○○係合夥關係，此為原
        告所否認，被告就此並無法舉證證明兩造間有何合夥關
        係存在，被告雖有支出2097萬元及為原告代墊費用之事
        實，但此是否得認定兩造間有合夥關係存在，仍應以兩
        造有互約出資經營共同事業之契約存在為論，尚非得僅
        以被告有支出2097萬元及代墊上開款項即推論兩造間存
        有合夥之法律關係，並據以擅定盈餘或利潤之分配比例
        。
      2.又依原告公司業務經營之慣例，為確定各利害關係人之
        法律權利及義務，凡有意投資之第3人如欲與原告就個
        案成立合夥關係，原告均採個案方式，與該案之合夥當
        事人簽定「合夥契約」，列明合夥人、投資標的、投資
        金額、出資比例、代表人及權利義務分配比例，此有原
        告所提與被告或其他第3人之其他合夥個案之合夥契約
        可為參考。
      3.再如被告所支應之款項係為合夥支出，理應逕自原告陽
        信商業銀行帳號之銀行帳戶匯出各該筆款項，何須透過
        原告名義匯款至被告配偶蕭秉豐或被告個人之帳戶後，
        再為合夥支出，此顯與一般經驗法則有違。
      4.被告前曾於90年間數次借貸若干予原告，皆由原告之訴
        訟代理人戊○○以自己、或連驊營造有限公司，或原告
        之名義簽發支票並交予被告。
      5.系爭投資案係成立於92年9月24日，乙○○等合夥當事
        人均已按合夥契約履行出資義務完畢，其中被告亦以丙○○之名義投資400萬元，合夥人並約定盈餘或利潤分
        配比例，有合夥契約為證，何能在合夥程序幾近完成階
        段，無端加入其他合夥人，增添各合夥當事人盈餘或利
        潤分配之變數，於常理有違，又原告就系爭投資案與其
        他合夥人之原意，是先以乙○○名義向周家合板之債權
        人龍星昇公司買入債權，待上開拍賣程序將周家合板之
        資產拍賣與其他投資者後參與分配，本無籌措投標金20
        97萬元以參與投標之計畫，當時係被告執意主張參與投
        標，且龍星昇公司亦要求原告及合夥人參與投標以提高
        拍賣之價金，原告及合夥人始改變計畫參與投標，此致
        原告與合夥人於得標轉售後，因轉售之價額不及投標之
        金額而受有損失，並須支付利息給被告，非如被告所述
        兩造為合夥投標周家合板案，則被告所支應之2097萬元
        亦非投資之必要費用支出等語。
三、被告則以：
  (一)原告公司之實際負責人戊○○與被告原係合夥投資，2人
      口頭約定獲利各分一半，並由被告出資2097萬元，供作投
      標之保證金，並負責所有投標等程序及代書作業，而戊○○僅以原告之名義與代表投資戶之乙○○簽定債權及抵押
      權讓與投資契約書，因合夥關係係存於戊○○個人與被告
      間，究戊○○與原告內部之如何分帳，被告無所悉，是本
      件應由戊○○提起，原告提起本件訴訟無理由，應予駁回
      ，縱原告依法得提起本訴，原告與被告間合夥獲利如何分
      配則為另一問題，非本件原告之起訴請求權範圍，無另對
      分配款分配情形查證之必要。
  (二)原告既主張被告受委託保管原告之存摺及印章，並盜用以
      提領款項等積極事實，原告自應先就此舉證證明之，而證
      人庚○○係原告雇用之會計，難期證言屬實，且所言與證
      人即被告之受雇人辛○○所述是戊○○親自拿公司大小章
      蓋在匯款單上後，隨即拿回之證詞不符，又證人壬○○之
      前係掛名原告公司之董事長，其對原告公司業務之實際運
      作並未參與，其所述應係聽聞戊○○片面之詞，再證人丙○○係戊○○之女友，且所謂借款2097萬元亦是聽聞戊○○所言，皆屬傳聞證據，不足採信。
  (三)證人乙○○證稱系爭投資案本無再籌錢投標必要，而僅需
      參與分配，是經丑○○建議才投標云云，然查乙○○與龍
      星昇公司所簽訂債權讓與契約書之副約，其中第2條明白
      約定「為縮短處理時效及契約原則，雙方協議約定前項拍
      賣標別第四標由原債權人名義即甲方以總價捌仟萬元整競
      標標購，競標保證金由乙方全數負擔提供，…」等語，由
      此顯見非由被告主導投標事宜，且系爭投資案債權僅3700
      萬元，乙○○卻集資4100萬元，原因即是戊○○就多餘之
      400萬元另有他用，而乙○○僅為投資戶並保證一定之獲
      利，並未實際參與債權買賣細節之操作；又兩造及戊○○
      均非上開契約之當事人，合夥係2人以上互約出資以經營
      共同事業之契約，且應依各合夥人出資之比例以定分配損
      益之成數，然究其契約既未載明原告有出資，而乙○○出
      資4100萬元後，已取回4510萬元，亦不負擔虧損之責任，
      與合夥之本質不符，故亦不得以該契約書作為原告方為合
      夥人之證據。
  (四)衡之常情，投標保證金利息為月息百分之2.4，借款2097
      萬元月息應為669600元，被告於92年12月9日出資2097萬
      元，至93年7月30日匯予被告，期間約為7個月，倘有利息
      約定總額約為0000000元，然實際上系爭投資案並無利息
      約定及任何利息支付之憑證，如此鉅額原告卻訛稱為借款
      ，有違常情及常理，且原告既主張借款，即應先負舉證責
      任。
(五)戊○○於93年6月16日開始結算後，便要求被告要負擔招
      待本件投資戶旅遊費用之一半，被告應允後匯款110萬至
      丙○○之帳戶內；於同年6月30日，戊○○又要求被告要
      負擔交際費50萬元，及與乙○○等人出國需繳納先前所欠
      稅捐以解除限制出境，故合併要求被告匯款0000000元至
      丙○○之帳戶內；至93年7月6日，因增加旅遊費用，要求
      被告再匯90萬元至李啟瑞之帳戶內，故被告支付旅遊及交
      際費合計為250萬元。
  (六)依原告所提支出明細表，被告於93年6月7日領取00000000
      元、93年6月11日領取0000000元，合計00000000元，遠少
      於被告原出資之2097萬元，況被告於93年3月16日及同年6
      月30日依戊○○指示匯款時，被告所領取的金額還短少不
      足，亦無原告謊稱將溢領部分匯給戊○○指定之丙○○帳
      戶之情事。
  (七)又原告本身亦需提領及匯款，依常理不可能將存摺及印章
      交與被告保管，況依陽信商業銀行華成分行95年7月14日
      函附該帳戶於93年6月14日、同年6月15日、同年7月30日
      、同年8月2日、同年8月3日、同年8月6日及同年8月10日
      有多次自行提、匯款之事實，而該等取款條、存款送款單
      或匯款申請書均非被告或其使用人所為，足見原告或戊○○在利用被告與戊○○幾次處理獲利分配款之匯款期間，
      戊○○或原告公司職員幾次拿回存摺及公司大小章，而有
      自行提款或匯款之事實。
  (八)綜上，被告否認曾受原告之委託而保管存摺及印鑑章，兩
      造係於92年9月24日合夥向龍星昇公司以3700萬元之價格
      ，購買該公司對周家合板股份有限公司之債權，另由原告
      公司之負責人戊○○出面向乙○○等人以利息百分之10之
      條件而借得4100萬元，並借乙○○名義簽訂契約，合夥所
      需其餘款項及仲介費等款項則由被告墊付，被告除於92年
      12月9日付款2097萬元外，更自93年4月22日起墊付000000
      0元，嗣合夥將所買受之系爭投資案以7398萬元出售，並
      自參與分配臺灣臺中地院民事執行處20000000元，扣除稅
      金、仲介費、電匯費及返還金等款項，實得00000000元，
      而原告取回00000000元，被告亦應分攤旅遊費用250萬元
      ，則被告實得00000000元，此足證被告所領款項係與戊○○會帳後所為，非被告擅自提領，且更未獲得任何不法之
      利益等語置辯。並聲明：原告之訴駁回；訴訟費用由原告
      負擔；如受不利之判決，願供擔保請准免予假執行。
四、兩造不爭執事項：
    原告之上開帳戶確有於93年6月7日、93年6月11日、93年7月
    30日，以匯款方式分別匯入被告本人或其配偶蕭秉豐之上開
    銀行帳戶，金額合計為00000000元。而原告以龍星昇公司名
    義，於92年12月9日標取前述台灣台中地方法院90年度執字
    第19065號民事執行事件之拍賣標的所需之保證金2097萬元
    ，確係被告所代為支出。
五、兩造爭執事項：
  (一)兩造間有無前述合夥或借貸之關係？
  (二)原告有無將其公司之存摺、印章交給被告保管，並授權被
      告得於2097萬元、利息及所代墊款項範圍內自行領取款項
      清償原告積欠被告之債務？
  (三)被告是否逾越原告上開授權之範圍，逾領款項？
六、得心證之理由
    查本件被告確有於前述時間，自原告之上開帳戶中領取0000
    0000元及原告以龍星昇公司名義標得前揭周家合板被拍賣之
    資產所需之保證金2097萬元確係由被告所支付等事實，為兩
    造所不爭執，並有原告所提其帳戶之取款條、匯款申請書、
    乙○○書立證明該2097萬元係原告所提供之證明書及被告所
    提原告代理人戊○○所書立證明該2097萬元係由被告之夫蕭
    秉豐提供之證明書等為證，復經本院向陽信商業銀行華成分
    行調取上開帳戶93年6月7日至同年8月31日之交易明細、取
    款條、匯款條及向台灣台中地方法院調取該院民事執行處90
    年度執字第19065號執行卷查證屬實，堪信為真實；而原告
    主張其與乙○○等人合夥投資本件投資案等情，亦據其提出
    乙○○等7人所簽訂之合夥投資契約書、乙○○與原告簽訂
    之債權及抵押權讓與投資契約書等件為證，其內容分別記載
    乙○○等7人約定集資4100萬元共同投資承購龍星昇公司於
    本件對周家合板之債權，並以乙○○為代表人，代表參與處
    理本件投資全部權利義務，乙○○後與原告約定以其等合夥
    出資之4100萬元中之3700萬元，受讓周家合板之債權，並以
    乙○○名義登記，投資期限自92年10月15日起至93年4月15
    日止，屆時待債權或所有權過戶給原告或其指定之第3人時
    ，乙○○等人即可取得連同出資額共4510萬元等事實，被告
    就此亦不否認其有以丙○○名義投資400萬元。然原告主張
    是否可採，仍應就兩造爭執事項分別論究：
  （一）兩造間有無前述合夥或借貸之關係？
        １、原告主張其係向被告借貸2097萬元以支付本件周家
            合板拍賣案之保證金等情，業經證人乙○○到庭證
            述明確，本院審酌乙○○乃本件投資案之出名投資
            人，其就本件投資案之資金來源、去向與對外簽約
            等過程當知之甚稔，其證詞當屬客觀可信；又原告
            既已與乙○○等人合意以乙○○名義向龍星昇公司
            承買其對周家合板之債權，則待前述拍賣程序完成
            後，其等即可取得拍賣所得之分配款而獲利，本無
            須再籌款參與投標，縱事後無論是應龍星昇公司的
            要求或是被告之建議，原告又以龍星昇公司名義、
            將被告提供之2097萬元用以充作台灣台中地方法院
            90年度執字第10965號拍賣事件第4標投標之保證金
            以承受該筆拍賣標的，原告就此亦無另與被告達成
            合夥之實益，況事後原告轉所標得之前述資產轉賣
            給第3人癸○○時，其賣得之價金僅7398萬元，與
            其承受之金額為8000萬元相較，足足虧損700餘萬
            元之多，證人癸○○甚至到庭證稱：其買得上開資
            產均係與原告之代理人戊○○交涉，被告在買賣過
            程中純粹是擔任代書工作等語，則被告若與原告之
            代理人戊○○另有合夥關係，其豈會在戊○○賠錢
            出賣上開標的時毫無異議？故原告主張被告所提供
            之2097萬元乃係借款，係為因應龍星昇公司之要求
            與被告之建議而承受前開拍賣標的當非無稽。
        ２、被告就此雖否認其所交付給原告之2097萬元為借款
            ，而主張其係與原告公司之實際負責人戊○○有合
            夥關係，並辯稱此2097萬元即係合夥之出資等語，
            並舉證人子○○證述其曾聽兩造陳述雙方就周家合
            板案有合夥關係與證人甲○○證說被告曾向其表示
            有投資周家合板案及招待金主旅遊等詞為其主要之
            佐證。然其就為何交付2097萬元給原告，原主張係
            與原告合夥或投資原告公司（見被告訴訟代理人朱
            浩萍律師95年6月20日答辯狀及被告、朱浩萍律師
            於95年7月27日筆錄之陳述），其後始改稱係與原
            告公司之實際負責人戊○○有合夥關係而出資2097
            萬元，則其對為何交付2097萬元給原告之說法，前
            後所述已有出入；且原告既自稱有與戊○○合夥，
            雙方並約定獲利均分，然其就本件投資案之獲利如
        　　何均分，原稱戊○○分得00000000元、被告可分00
　          000000元（見被告訴訟代理人朱浩萍律師95年6月
            20日答辯狀），次稱戊○○分得00000000元、被告
            可分00000000元（見被告訴訟代理人林春榮律師95
            年9月12日答辯狀），再稱戊○○分得00000000 元
            、被告可分00000000元（見被告訴訟代理人林春榮
            律師95年9月18日答辯狀），其算法前後數變，且
            不論如何計算，2人分配之金額均不相同，被告既
            主張其與戊○○合夥均係由其負責出資，戊○○又
            係將原告上開帳戶之存摺與蓋章後之提款條交與其
            提領或匯款而言，被告實無自甘獲利減少之可能；
            而被告又主張其與戊○○另各支付250萬元以招待
            乙○○等金主旅遊，然其原稱招待金主旅遊之費用
            為200萬，分別於93年6月16日、7月6日匯款110 萬
            元及90萬元至胡紹免指定之帳戶，另於93年6月16
            日匯款0000000元，其中50萬元係給戊○○之交際
            費（見被告訴訟代理人朱浩萍律師95年6月20日答
            辯狀），後改稱招待金主旅遊費用各分擔250萬元
            ，分別於93年6月16日、30日匯款110萬元及0000
            000元至戊○○指定之帳戶（見被告訴訟代理人黃
            鼎鈞95年12月14日之筆錄），其後又改稱招待金主
            旅遊之費用各分擔250萬元，被告先後於93年6月16
            日、30日及7月6日分別匯款110萬元、0000000元及
            90萬元至戊○○指定之帳戶，除0000000元中之994
            000元外，其餘為招待之費用（見被告訴訟代理人
            朱浩萍96年1月2日之筆錄），其說法亦前後不同，
            所稱金額也有部分非其所述之250萬元，更為原告
            所否認，均難採為有利於被告之認定依據；又被告
            自稱其與戊○○有合夥關係，然其就如何與戊○○
            達成合夥之合意、雙方合夥業務之內容等細節，並
            未能提出直接之證據以實其詞，雖證人子○○證稱
            其曾聽戊○○與被告表示其等有合夥投資本案，並
            出資招待金主旅遊等詞，然進一步問其對被告與胡
            紹逸合夥之內容時，其則表示不清楚，而被告於本
            件投資案中，確有以丙○○之名義投資400萬元，
            則縱戊○○與被告確曾向子○○表示兩造就本件投
            資案有合夥關係，其2人所指為何，身為外人之陳
            鴻銘實亦無從判斷，至證人甲○○之證詞，均係被
            告片面向其陳述之語，是證人子○○2人前開所證
            ，亦不足以認定被告有與戊○○間就本件投資案有
            何合夥之關係。
            故被告主張其與原告之實際負責人戊○○間有合夥
            投資本件所述之周家合板案關係，並無證據可資證
            明，無從認為真實。則原告主張其係向被告借款20
            97萬元充作投標前述拍賣程序之保證金，堪可採信
            。
  (二)原告有無將其公司之存摺、印章交給被告保管，並授權被
      告得於2097萬元、利息及所代墊款項範圍內自行領取款項
      清償原告積欠被告之債務？
      查被告並不否認原告確有於上開時間，將其上開帳戶之存
      摺交由其辦理提款、匯款共00000000元之事實，足見被告
      確曾持有原告上開帳戶存摺，雖其否認有保管原告上開帳
      戶之存摺及印章，辯說其僅因受原告指示匯款或因作業需
      要用錢時，其始填寫匯款單或取款條交由原告用印後由被
      告之受雇人辛○○前去辦理，並於辦理後，即將存摺交還
      給原告等語，並舉證人辛○○之證詞為證，但被告卻於95
      年7月27日、同年11月25日兩度於答辯狀中表示「．．．
      事實上，在被告與戊○○幾次處理獲利分配款之匯款期間
      ，戊○○或其公司職員幾次拿回存摺及公司大小章後，有
      自行提款或匯款之事實．．．．」（見卷附被告訴訟代理
      人黃鼎鈞律師之答辯狀），依其此段所自陳，被告應有保
      管原告上開存摺及印章之事實，此與其前開所辯及證人辛○○之證詞顯相出入，且依被告所辯，原告當時與其處理
      匯款及其他費用時，始將存摺交與其辦理，然此並無法說
      明為何原告不自行處理，反要前去被告處請被告代為填寫
      取款條、匯款單、交其蓋章後，再委由被告之受雇人辦理
      之必要性。是原告就此主張其為擔保向被告前述2097萬元
      之借款始將存摺、印章交與被告保管，應較合理、可信。
  (三)被告是否逾越原告上開授權之範圍，逾領款項？
      經查原告確有向被告借款2097萬元，已如前述，而依被告
      所自陳，一般民間借貸之利率為月息百分之2.4，則每日
      日息為百分之0.08，從92年12月9日借款日起計至93年7月
      30 日被告自行提領、匯款日止，共有235日，則原告應給
      付被告之利息應為0000000元；另被告就上開投資案代原
      告墊付契稅、房屋稅及其他之費用共0000000元，此經比
      對兩造分別製作之收支表後，就此部分確屬無誤，故合計
      上開款項，原告應給付被告之金額共00000000元，而查被
      告共自原告之上開帳戶取得00000000元，確有逾領000000
      00元之情形。
  四）綜上所陳，本件被告辯說其與原告公司之實際負責人戊○○就前開投資案有合夥關係，且戊○○已分得逾半數之利
      潤並無依據，是本件原告依違反委任、寄託契約之債務不
      履行及侵權行為之法律關係，請求被告返還逾領之000000
      00元核為有理，應予准許。
七、兩造各請求准予假執行及免予假執行，於法均核無不合，爰
    酌定相當之金額分別准許之。
八、本件判決之基礎已臻明確，兩造其餘攻擊防禦方法，於判決
    結果不生影響，無庸一一論列，併此敘明。
九、訴訟費用負擔之依據：民事訴訟法第78條。
中　　華　　民　　國　　96　　年　　 1　　月  　30　　日
                  民事第一庭    法　官　葛永輝
以上正本係照原本作成。
如對判決上訴，應於判決送達後20日內向本院提出上訴狀。
中　　華　　民　　國　　96　　年　　 1　　月  　30　　日
                      　　　    書記官　田慧賢
